臺灣新北地方法院刑事判決
110年度金訴字第1020號
公  訴  人  臺灣新北地方檢察署檢察官
被      告  李明恩


選任辯護人  王子豪律師
上列被告因違反洗錢防制法等案件，經檢察官提起公訴（110年
度偵字第22453號、第23910號、第24213號），本院判決如下：
    主  文
李明恩犯如附表主文欄所示之罪，各處如附表主文欄所示之宣告
刑。應執行有期徒刑壹年陸月。未扣案之犯罪所得新臺幣柒仟元
沒收，於全部或一部不能沒收或不宜執行沒收時，追徵其價額。
    事  實
一、李明恩自民國110年1月26日18時許，受真實姓名、年籍資料
    不詳，自稱「怡君」之成年人邀約，可預見「怡君」及真實
    姓名、年籍資料不詳，自稱「林專員」等成年人（下稱「怡
    君」、「林專員」）所屬係三人以上、以實施詐術為手段，
    具持續性及牟利性之有結構性詐欺集團犯罪組織，且若提供
    其名下金融帳戶，又與所屬詐欺集團犯罪組織成員間均以通
    訊軟體傳遞訊息，以提領被害民眾匯入名下帳戶之詐欺款項
    ，再以迂迴隱密方式轉移所提款項，足以製造資金在金融機
    構移動紀錄軌跡之斷點，以掩飾資金來源及去向等情，竟仍
    基於參與犯罪組織之不確定故意，及與「怡君」及「林專員
    」等所屬詐欺集團犯罪組織成員共同意圖為自己及他人不法
    之所有，基於三人以上詐欺取財、掩飾及隱匿特定犯罪所得
    之來源及去向之洗錢之不確定故意之犯意聯絡，同意將其元
    大商業銀行城中分行帳號000-00000000000000號帳戶（下稱
    元大帳戶）、中國信託商業銀行重陽分行帳號000-00000000
    0000號帳戶（下稱中信帳戶）、兆豐國際商業銀行桃園國際
    機場分行帳號000-00000000000號帳戶（下稱兆豐帳戶）等
    帳戶之帳號提供予「怡君」，並以提領每筆款項後由「怡君
    」告知可保留新臺幣（下同）2,000元至4,000元不等之款項
    為報酬，擔任俗稱「車手」，負責提領受騙民眾所匯詐欺款
    項之工作。該詐欺集團某不詳成員即於如附表所示時間，以
    如附表所示方式，對附表所示魏善韜、陳素琴、鄭黃金紹等
    3人行使詐術，致其等陷於錯誤，於附表所示之時間，依指
    示匯款如附表所示之金額至附表所示上開元大等帳戶內，再
    由李明恩依指示自元大帳戶扣除3,000元、中信帳戶扣除2,0
    00元、兆豐帳戶扣除4,000元作為報酬後，於附表所示之時
    、地，將其餘款項提領並交付予「林專員」，以此方式詐欺
    取財，並將犯罪所得以現金型態轉移，藉此製造金流之斷點
    ，使偵查機關難以追查勾稽帳戶金流及贓款來源、去向。嗣
    魏善韜、陳素琴、鄭黃金紹察覺受騙，報警處理，始悉上情
    。
二、案經魏善韜訴由臺南市政府警察局永康分局、陳素琴與鄭黃
    金紹訴由新北市政府警察局板橋分局報告臺灣新北地方檢察
    署檢察官偵查起訴。
    理  由
一、證據能力：
(一)按訊問證人之筆錄，以在檢察官或法官面前作成，並經踐行
    刑事訴訟法所定訊問證人之程序者為限，始得採為證據，組
    織犯罪防制條例第12條第1項中段定有明文，此為刑事訴訟
    證據能力之特別規定，且較92年2月6日修正公布，同年9月1
    日施行之刑事訴訟法證據章有關傳聞法則之規定更為嚴謹，
    自應優先適用。依上開規定，證人於警詢時之陳述，於違反
    組織犯罪防制條例案件，即不具證據能力，不得採為判決基
    礎（最高法院104年度台上字第203號刑事判決意旨參照）。
    從而，本案證人即告訴人魏善韜、陳素琴、鄭黃金紹於警詢
    中之陳述，於被告李明恩違反組織犯罪防制條例部分，無刑
    事訴訟法第159條之2、第159條之3等規定之適用，不具證據
    能力，而不得採為判決基礎。
(二)又上開關於組織犯罪條例之證據能力規定，必以犯罪組織成
    員係犯本條例之罪者，始足語焉，若係犯本條例以外之罪，
    即使與本條例所規定之罪，有裁判上一罪之關係，關於該所
    犯本條例以外之罪，其被告以外之人所為之陳述，自仍應依
    刑事訴訟法相關規定，定其得否為證據（最高法院103年度
    台上字第2915號刑事判決意旨參照）。準此，關於本案被告
    所犯組織犯罪防制條例以外之罪名部分，有關證人證述之證
    據能力之認定，自應回歸刑事訴訟法論斷之。次按被告以外
    之人於審判外之陳述，雖不符合刑事訴訟法第159條之1至第
    159條之4之規定，而經當事人於審判程序同意作為證據，法
    院審酌該言詞陳述或書面陳述作成時之情況，認為適當者，
    亦得為證據，刑事訴訟法第159條之5第1項定有明文。本案
    認定事實所引用卷內被告以外之人於審判外之陳述，雖屬傳
    聞證據，惟檢察官、被告及其辯護人於本院準備程序時均表
    示同意作為證據方法而不予爭執（見本院110年度金訴字第1
    020號卷《下稱本院卷》第113頁），於辯論終結前亦未對該等
    證據之證據能力聲明異議，本院復審酌上開證據資料製作時
    之情況，尚無違法不當及證明力明顯過低之瑕疵，與本案待
    證事實復具有相當關連性，以之作為證據應屬適當，依上開
    規定，認前揭證據資料均得為證據，有證據能力。
(三)至本件其餘非供述證據部分，無傳聞法則之適用，且無事證
    足認係實施刑事訴訟程序之公務員因違背法定程序而取得，
    與本案待證事實復具有自然之關連性，復經本院依法踐行調
    查程序，皆應有證據能力。　　
二、認定事實所憑之證據及得心證之理由：
　　訊據被告固對於如附表所示告訴人3人遭詐騙匯款之事實不
    爭執，並坦承其有於上開時間，將如附表所示之元大、中信
    、兆豐等帳戶帳號提供予「怡君」，嗣上開告訴人3人受騙
    匯款至前揭帳戶後，依指示自元大帳戶扣除3,000元、中信
    帳戶扣除2,000元、兆豐帳戶扣除4,000元作為報酬後，於附
    表所示之時、地提領剩餘款項並交付予「林專員」之事實，
    惟矢口否認有參與犯罪組織、三人以上共同詐欺取財及洗錢
    之犯行，辯稱：伊係因在通訊軟體LINE看到徵才廣告，伊認
    為是在幫對方做節稅的工作，否認有上開犯罪事實云云。經
    查：
(一)被告於110年1月26日18時許，將其如附表所示之元大、中信
    、兆豐等帳戶之帳號提供予「怡君」，並擔任為其提領款項
    之工作，嗣該詐欺集團某不詳成員即於如附表所示時間，以
    如附表所示方式，對附表所示告訴人3人行使詐術，致其等
    陷於錯誤，於附表所示之時間，依指示匯款如附表所示之金
    額至附表所示之帳戶內，被告再依指示自元大帳戶扣除3,00
    0元、中信帳戶扣除2,000元、兆豐帳戶扣除4,000元作為報
    酬後，於附表所示之時、地，提領剩餘款項並交付予「林專
    員」等情，為被告於警詢、偵查中及本院準備程序暨審理中
    所自承在卷（見臺灣新北地方檢察署110年度偵字第22453號
    卷《下稱偵一卷》第6頁至第8頁背面、第31頁至第32頁、同檢
    察署110年度偵字第23910號卷《下稱偵二卷》第24頁至第25頁
    、同檢察署110年度偵字第24213號卷《下稱偵三卷》第30頁至
    第31頁、本院卷第48頁、第112頁至第113頁、第193頁至第1
    98頁、第216頁至第222頁），核與證人即告訴人3人於警詢
    時證述之遭詐騙情節相符（偵一卷第9頁至第10頁、偵二卷
    第4頁至第5頁、偵三卷第4頁至第5頁），並有被告上開元大
    、中信銀行帳戶之帳戶資料及交易明細表、上開兆豐帳戶之
    交易明細表、郵政跨行匯款申請書、銀行匯款申請書、匯出
    匯款憑證、自動櫃員機交易憑證、行動電話通聯擷圖、被告
    與詐騙集團成員間之通訊軟體對話紀錄、被告陳報之員工保
    密協議書各1份附卷可稽（偵一卷第13頁至第15頁、偵二卷
    第8頁至第9頁、第15頁、偵三卷第7頁至第8頁、第10頁至第
    12頁、第20頁至第22頁、本院卷第51頁至第97頁），足認被
    告此部分具任意性且不利於己之自白，與前揭事證彰顯之事
    實相符，應堪採信屬實。
(二)被告雖以前詞置辯，爰論駁如下：
  1.質諸被告於本院準備程序與審理時陳稱：伊係因在通訊軟體
    LINE看到徵才廣告，日薪1,800元，當時為疫情期間，需要
    工作，伊之前也被詐騙過，缺錢所以才加LINE去詢問工作，
    對方說是作節稅的工作，因為工作上的需要，要伊提供帳戶
    ，後來又要伊去提款，對方有提供公司的地址和網址，伊沒
    去現場，但有上網查，對方還傳保密協議書檔案給伊，叫伊
    自己留存，不用簽名回傳；伊對於稅務工作不熟，相信對方
    是專業的，認為伊是在幫公司節稅；伊係以LINE和「怡君」
    及「林專員」聯絡；工作內容係節稅的外務，需要幫忙做取
    款，取款後交給專員做節稅的動作等語（本院卷第48頁、第
    112頁至第113頁、第216頁），是依被告上開陳述可知其係
    透過通訊軟體LINE應徵工作，未經現場面試即被錄取，之後
    其皆以LINE與「怡君」及「林專員」聯繫，未曾與「怡君」
    及「林專員」見過面，且每次均係詐騙集團成員於提款前通
    知前往各地提款及交款，其工作內容僅限於提款、交款等簡
    單事項，顯與正常之求職過程及工作內容迥異。衡諸常情，
    一般人遇此不尋常之情況，理應會懷疑對方所述之真實性及
    工作之合法性，而會進一步查證及確認，尤以被告自稱其學
    歷為大學畢業，曾從事餐飲業廚師之工作，月休7日，月薪
    約3萬8,000元，5年前曾經因投資被騙等語（見本院卷第216
    頁、第223頁），並非年幼無知或與社會隔絕而無常識之人
    ，且自身更曾有遭詐騙之經驗，對於前開明顯異於先前謀職
    方式及工作內容之情況，理應心生疑慮，然被告竟對於「怡
    君」、「林專員」及其取款、交款對象之真實姓名等聯絡資
    料一無所知，對於所應徵公司是否確實存在亦毫不關注，實
    不符常情。
　2.又參酌被告工作內容僅係領取及轉交款項，前後花費時間不
    過數小時，無特殊技能，即可因此獲得與其所付出勞力顯不
    相當之報酬（共計9,000元），與一般工作薪資或被告先前
    擔任廚師之月薪3萬8,000元相較，均顯然不成比例。再被告
    雖辯稱其主觀上認知係從事節稅之外務工作，然據被告提出
    之其與詐欺集團成員間LINE對話紀錄擷圖所示，可見被告依
    指示提領其前揭帳戶內匯入款項，其聯絡方式與一般詐欺集
    團車手提款進行方式相當，對話中亦無談及任何有關節稅內
    容，被告陳報之員工保密協議書中亦未提及與會計資訊或節
    稅相關之事項，反係「原始碼、目的碼、構圖、產品規格」
    等與之無關之項目（本院卷第141頁至第153頁）；且詐騙集
    團復指示被告就單筆匯入款，分拆至自動櫃員機及臨櫃提領
    ，且在被告提領各筆款項前，分別告知被告可各保留2,000
    元至4,000元不等之款項作為報酬，亦與被告初始應徵工作
    之薪資條件即日薪1,800元乙節顯不相當，而被告對此迥異
    常情之提款指示、報酬變更或上開協議書內容亦無任何質疑
    ，核與常情有違。況被告與前來取款之「林專員」均相約在
    其提領款項之銀行附近，衡情對方本可自行直接在銀行提款
    ，實無平白無故再另付高昂費用，委請被告代為領取並轉交
    之理；又被告始終對於對方何以能以將鉅款匯入被告帳戶後
    ，旋由被告以現金提領後交予對方人員，即可達為客戶節稅
    之目的，未能提出任何說明，是被告對於工作內容是否合法
    、正常乙節，當應心生懷疑，其徒以「沒有想這麼多」、「
    相信對方是專業的」等語搪塞，顯係臨訟卸責之詞，難以採
    信。
  3.按刑法上之故意，可分為直接故意與不確定故意（間接故意
    ），所謂「不確定故意」，係指行為人對於構成犯罪之事實
    ，預見其發生而其發生並不違背其本意者，刑法第13條第2
    項定有明文。金融機構帳戶具專屬、私密性，並以本人使用
    為原則，縱偶遇特殊情況而將帳戶提供他人者，亦恆與該收
    受者具相當信賴關係，原無任意交付他人使用之理，是苟非
    意在將該存款帳戶作為犯罪之不法目的或掩飾真實身份，實
    無取得他人存款帳戶之必要。準此，依一般人之社會生活經
    驗，如取得他人帳戶資料者、或特意不自行提領金融機構帳
    戶內款項，反而支付代價委由他人以隨機選定之任意地點提
    領款項據以交付者，則提供帳戶予他人或應徵提領款項者，
    對提供帳戶甚而依指示所提領金融機構帳戶內款項，可能係
    詐欺所得之不法來源、所領取之包裹可能涉及不法等情，當
    有合理之預期。佐以詐欺集團利用車手提領人頭金融機構帳
    戶款項或領取包裹，業經報章媒體多所披露，並屢由政府及
    新聞為反詐騙宣導，是一般具有通常智識之人，均可知支付
    薪資委由他人提領金融機構帳戶款項者，多係藉此取得不法
    犯罪所得，且隱匿金融機構帳戶內資金實際取得人之身分，
    以逃避追查。再者，現今金融服務遠已不同於往昔傳統金融
    產業，金融機構與自動櫃員機等輔助設備隨處可見且內容多
    樣化，尤其電子、網路等新興金融所架構之服務網絡更綿密
    、便利，甚且供無償使用，此為吾人日常生活所習知，而正
    常人多會透過金融機構轉匯款項，倘捨此不為，刻意以輾轉
    隱晦之方式運送款項，應係為掩人耳目、躲避警方查緝。而
    被告行為時已37歲，為心智成熟健全之成年人，自應有相當
    智識程度及社會經驗，而觀諸被告前於本院審理時自陳先前
    曾遭詐騙乙節，亦可知被告對於詐騙集團行徑當更有警覺心
    ，對於上情非全無所知悉。再者，與被告聯繫之人及向被告
    收取款項之人均不同，其過程輾轉、隱晦，若非為掩飾不法
    行徑，以避免偵查機關藉由金融機構匯款紀錄，而追緝其等
    真實身分，當無大費周章刻意出資僱請被告為此行為之必要
    ，是被告提供上開帳戶，並依指示提領款項時，對於自己所
    應徵工作係為詐欺車手，所提領款項可能係詐欺所得等情，
    應有所預見，卻仍提供帳戶並依指示提領、交付款項，協助
    詐欺集團領得贓款，完成詐欺取財計畫，且就該集團成員至
    少有三人乙節，復已供述如前，足徵其主觀上確有參與犯罪
    組織、三人以上共同詐欺取財及洗錢之不確定故意甚明。 
(三)綜上所述，被告前揭辯詞，要難採信，其上開參與犯罪組織
    、三人以上共同詐欺取財及洗錢等犯行，事證明確，堪以認
    定，應依法論科。
三、論罪：
(一)法律適用之說明：
  1.組織犯罪防制條例部分：
    按組織犯罪防制條例所稱之犯罪組織，係指三人以上，以實
    施強暴、脅迫、詐欺、恐嚇為手段或最重本刑逾5年有期徒
    刑之罪，所組成具有持續性或牟利性之有結構性組織；而所
    稱有結構性組織，係指非為立即實施犯罪而隨意組成，不以
    具有名稱、規約、儀式、固定處所、成員持續參與或分工明
    確為必要，同條例第2條第1、2項分別定有明文。又行為人
    以一參與詐欺犯罪組織，並分工加重詐欺行為，同時觸犯參
    與犯罪組織罪及加重詐欺取財罪，雖其參與犯罪組織之時、
    地與加重詐欺取財之時、地，在自然意義上非完全一致，然
    二者仍有部分合致，且犯罪目的單一，依一般社會通念，認
    應評價為一罪方符合刑罰公平原則，應屬想像競合犯，如予
    數罪併罰，反有過度評價之疑，實與人民法律感情不相契合
    。又加重詐欺罪係侵害個人財產法益之犯罪，其罪數計算，
    以被害人數、被害次數之多寡，決定其犯罪之罪數；核與參
    與犯罪組織罪之侵害社會法益，因應以行為人所侵害之社會
    全體利益為準據，認定係成立一個犯罪行為，有所不同。是
    以倘若行為人於參與犯罪組織之繼續中，先後加重詐欺數人
    財物，因行為人僅為一參與組織行為，侵害一社會法益，應
    僅就首次犯行論以參與犯罪組織罪及加重詐欺罪之想像競合
    犯，而其後之犯行，乃為其參與組織之繼續行為，為避免重
    複評價，當無從將一參與犯罪組織行為割裂再另論一參與犯
    罪組織罪，而與其後所犯加重詐欺罪從一重論處之餘地（最
    高法院107年度台上字第1066號判決意旨參照）。
  2.洗錢防制法部分：
    次按洗錢防制法業於105年12月28日修正公布，並於106年6
    月28日生效施行。為徹底打擊洗錢犯罪，新法乃依照國際防
    制洗錢金融行動工作組織（Financial Action Task Force
    ）40項建議之第3項建議，並參採聯合國禁止非法販運麻醉
    藥品和精神藥物公約及聯合國打擊跨國有組織犯罪公約之洗
    錢行為定義，將洗錢行為之處置、多層化及整合等各階段，
    全部納為洗錢行為，而於新法第2條規定：「本法所稱洗錢
    ，指下列行為：一、意圖掩飾或隱匿特定犯罪所得來源，或
    使他人逃避刑事追訴，而移轉或變更特定犯罪所得。二、掩
    飾或隱匿特定犯罪所得之本質、來源、去向、所在、所有權
    、處分權或其他權益者。三、收受、持有或使用他人之特定
    犯罪所得。」以求與國際規範接軌。過去實務認為，行為人
    對犯特定犯罪所得之財物或利益作直接使用或消費之處分行
    為，或僅將自己犯罪所得財物交予其他共同正犯，祇屬犯罪
    後處分贓物之行為，非該條例所規範之洗錢行為，惟依新法
    規定，倘行為人意圖掩飾或隱匿特定犯罪所得來源，而將特
    定犯罪所得直接消費處分，甚或交予其他共同正犯，而由共
    同正犯以虛假交易外觀掩飾不法金流移動，即難認單純犯罪
    後處分贓物之行為，應仍構成新法第2條第1或2款之洗錢行
    為（最高法院108年度台上字第1744號、第2425號、第2500
    號判決意旨參照）。
(二)罪名：
  1.觀諸本案犯罪型態，係由多人縝密分工方能完成之集團性犯
    罪，除被告外，尚包括引介被告之「怡君」、向被告收受款
    項之「林專員」及居間聯繫與撥打電話施用詐術之不詳成員
    乙節，此據被告及告訴人3人均供述在卷，足見被告主觀上
    對於與其共犯本件詐欺取財犯行之人已達三人以上，且係具
    有持續性及牟利性之有結構性詐欺集團犯罪組織乙情有所認
    知，其行為自構成刑法第339條之4第1項第2款之三人以上共
    同詐欺取財罪及組織犯罪條例第3條第1項後段之參與犯罪組
    織罪。又刑法第339條之4之罪係屬洗錢防制法第3條第1款所
    規定之特定犯罪，而被告係依上游成員之指示，提供帳戶並
    前往提領告訴人3人所匯詐欺款項後再交予「林專員」等情
    ，為被告所不爭執，並據被告於警詢及本院準備程序供稱：
    伊不認識「怡君」，也沒見過面，也不清楚「林專員」之年
    籍或外表特徵；伊不知道「怡君」與「林專員」之本名及年
    籍資料，都是用通訊軟體LINE與對方聯絡，也不清楚錢後來
    到哪裡等語（偵一卷第7頁及背面、本院卷第112頁至第113
    頁），足見其對於自己經手之款項最終由何人取走、做何利
    用均不知悉，客觀上顯係透過現金之多次轉交製造多層次之
    資金斷點，使偵查機關除藉由監視器錄影畫面鎖定車手外，
    難以再向上溯源，並使其餘集團共犯得以直接消費、處分，
    以掩飾不法金流移動之虛假外觀，而達到隱匿該特定犯罪所
    得之去向、所在之結果，且被告主觀上對於其行為將造成掩
    飾、隱匿該詐欺犯罪所得去向、所在之結果應屬可預見，猶
    仍執意為之，其所為自非僅係為詐欺集團取得犯罪所得，而
    兼為洗錢防制法第2條第2款之掩飾、隱匿特定犯罪所得來源
    及去向之行為。
  2.又本案雖無證據證明被告所屬詐欺集團犯罪組織有何具體名
    稱、固定處所等，惟依被告及告訴人3人供述觀之，可認被
    告等係分工而為取款行為，並以通訊軟體接收上層不詳成員
    指示取款，參以有不詳成員負責撥打電話向告訴人3人實施
    詐術、指示其等匯款，可認該集團乃分由各該人擔負一定之
    工作內容，層層指揮，組織縝密，分工精細，自須投入相當
    之成本、時間，顯非為立即實施犯罪而隨意組成者，是本案
    詐欺集團顯係該當「三人以上，以實施詐術為手段，所組成
    具有持續性及牟利性之有結構性組織」；而被告參與其中並
    負責上開分工，且若成功取款其可獲得上開之報酬，確已該
    當參與犯罪組織之構成要件。
  3.按加重詐欺罪，係侵害個人財產法益之犯罪，其罪數之計算
    ，核與參與犯罪組織罪之侵害社會法益有所不同，審酌現今
    詐欺集團之成員皆係為欺罔他人，騙取財物，方參與以詐術
    為目的之犯罪組織。倘若行為人於參與詐欺犯罪組織之行為
    繼續中，先後多次為加重詐欺之行為，因參與犯罪組織罪為
    繼續犯，犯罪一直繼續進行，直至犯罪組織解散，或其脫離
    犯罪組織時，其犯行始行終結。故該參與犯罪組織與其後之
    多次加重詐欺之行為皆有所重合，然因行為人僅為一參與犯
    罪組織行為，侵害一社會法益，屬單純一罪，應僅就「該案
    中」與參與犯罪組織罪時間較為密切之首次加重詐欺犯行論
    以參與犯罪組織罪及加重詐欺罪之想像競合犯，而其他之加
    重詐欺犯行，祗需單獨論罪科刑即可，無需再另論以參與犯
    罪組織罪，以避免重複評價（最高法院109年度台上字第394
    5號判決意旨參照）。
  4.綜上所述，核被告就附表編號1部分所為，係犯組織犯罪條
    例第3條第1項後段之參與犯罪組織罪、刑法第339條之4第1
    項第2款之三人以上共同詐欺取財罪及違反洗錢防制法第2條
    第2款規定，而犯同法第14條第1項之一般洗錢罪；就附表編
    號2、編號3部分所為，則係犯刑法第339條之4第1項第2款之
    三人以上共同詐欺取財罪及違反洗錢防制法第2條第2款規定
    ，而犯同法第14條第1項之一般洗錢罪。公訴意旨雖漏未論
    及被告犯行尚成立組織犯罪防制條例第3條第1項後段之參與
    犯罪組織罪，惟該部分與被告前開加重詐欺取財及洗錢犯行
    有想像競合犯之裁判上一罪關係（詳後），本為起訴之效力
    所及，且經本院於準備程序及審理時均告知被告此項罪名（
    見本院卷第47頁、第112頁、第209頁），已無礙於被告防禦
    權之行使，本院自應併予審理。
(三)共同正犯：
　　被告受「怡君」引介後、依指示負責提領贓款，並將款項轉
    交「林專員」，其所為係屬整體詐欺行為分工之一環，且利
    用他人之行為，達成詐欺犯罪之結果，故被告應就其所參與
    犯行所生之全部犯罪結果共同負責。是被告與「怡君」、「
    林專員」及其餘姓名、年籍不詳之詐欺集團成員間，有犯意
    聯絡及行為分擔，應論以共同正犯。另刑法第339條之4第1
    項第2款之三人以上共同犯詐欺取財罪，其本質即為共同犯
    罪，本件主文自毋庸再於「三人以上共同詐欺取財罪」前再
    記載「共同」（最高法院83年度台上字第2520號刑事判決意
    旨參照）。
(四)罪數：
　1.想像競合： 
　　被告參與本件詐欺集團犯罪組織，所為三人以上共同詐欺取
    財罪及共同一般洗錢罪，目的均為不法牟取告訴人金融帳戶
    內之金錢，乃屬同一犯罪決意及預定計畫下所為階段行為，
    依一般社會通念，渠等實施詐術、前往取款及隱匿該等詐欺
    犯罪所得之去向及所在之行為，具有行為局部之同一性，法
    律評價應認屬一行為較為適當。從而，被告就附表編號1部
    分，係一行為同時觸犯參與犯罪組織罪、三人以上共同詐欺
    取財罪及共同一般洗錢罪；就附表編號2至編號3部分，則係
    一行為同時觸犯三人以上共同詐欺取財罪及共同一般洗錢罪
    ，均為想像競合犯，應依刑法第55條前段之規定，各從一重
    之三人以上共同詐欺取財罪處斷。
  2.接續犯：
　　被告及不詳詐欺集團成員就同一告訴人，於密接時間內，分
    工由不詳之人施用詐術，使告訴人魏善韜、鄭黃金紹將指定
    款項匯款入指定帳戶，再由被告於如附表所示提領時、地，
    分數次提領該部分款項，各係侵害同一被害法益，就同一告
    訴人之犯罪事實而言，該數個犯罪行為獨立性極為薄弱，依
    一般社會健全觀念，在時間差距上，難以強行分開，在刑法
    評價上，以視為數個舉動之接續施行，包括評價為法律上一
    行為，屬接續犯，是對同一告訴人於密接時地內所為數次犯
    行，各應僅論以一罪。
　3.數罪併罰：
　　另按刑法處罰之詐欺取財罪係侵害個人財產法益之犯罪，其
    罪數計算，依一般社會通念，應以被害人數、被害次數之多
    寡，決定其犯罪之罪數（最高法院108年度台上字第274號判
    決意旨參照）。查本案被告與所屬詐欺集團成員分別對附表
    所示之告訴人3人行騙，使其等陷於錯誤而匯款，不僅犯罪
    對象不同，侵害法益各異，各次詐欺行為之時間、金額、匯
    入帳戶亦不相同，相互獨立，顯係基於各別犯意為之，應予
    分論併罰。
(五)末本件撥打電話向告訴人陳素琴施用詐術之人固有冒稱165
    反詐騙人員之情，惟被告於準備程序稱：伊不知悉詐騙集團
    成員係冒稱165人員等語（本院卷第113頁），此外復無事證
    足認被告就冒用政府機關或公務員部分亦有犯意聯絡，自難
    認其有冒用政府機關及公務員名義詐欺取財罪之情事，併此
    敘明。　
四、科刑：
(一)量刑之審酌：
    爰以行為人之責任為基礎，審酌現今社會詐欺事件層出不窮
    、手法日益翻新，政府及相關單位無不窮盡心力追查、防堵
    ，大眾傳播媒體更屢屢報導民眾被詐欺，甚至畢生積蓄因此
    化為烏有之相關新聞，被告正值壯年，不思循正當途徑獲取
    所需，竟貪圖不法報酬，率然參與詐欺集團犯罪組織，提供
    上開金融帳戶並擔任俗稱「車手」之提領詐欺款項工作，不
    僅價值觀念偏差，破壞社會治安，且其所為提領及傳遞詐欺
    款項等行為，使金流不透明，致不法之徒得藉此輕易詐欺並
    取得財物、隱匿真實身分，造成國家查緝犯罪受阻，並助長
    犯罪之猖獗，影響社會經濟秩序，危害金融安全，同時導致
    被害人求償上之困難，其所生危害非輕，所為實值非難，且
    於犯後始終未能坦認犯行，於犯後態度無從為其有利之考量
    ，然於本院審理中與告訴人魏善韜調解成立，並如期支付第
    一期賠償金額，有本院111年度司刑移調字第445號調解筆錄
    、公務電話紀錄表可憑（本院卷第199頁至第201頁），至告
    訴人陳素琴、鄭黃金紹部分雖於審理中經本院安排調解，惟
    因告訴人陳素琴、鄭黃金紹未到場而未能調解成立等情，並
    兼衡其犯罪之手段、所詐取財物之金額、於該詐欺集團之角
    色分工非居於主導或核心地位，其前科素行紀錄、大學畢業
    之智識程度、自陳現從事餐飲工作、未婚無子女、與母親同
    住等語，暨其家庭經濟狀況勉持等一切情狀（參見本院卷第
    223頁審理筆錄、第17頁被告戶政資料查詢結果及偵一卷第6
    頁之警詢筆錄所載受詢問人資料欄），就被告所犯各罪，分
    別量處如主文所示之刑，以示懲儆。　
(二)定應執行刑：
　　次按數罪併罰之定應執行刑，係出於刑罰經濟與責罰相當之
    考量，並非予以犯罪行為人或受刑人不當之利益，為一種特
    別的量刑過程，相較於刑法第57條所定科刑時應審酌之事項
    ，係對一般犯罪行為之裁量。而定應執行刑之宣告，乃對犯
    罪行為人本身及所犯各罪之總檢視，除應考量行為人所犯數
    罪反應出之人格特性，並應權衡審酌行為人之責任與整體刑
    法目的及相關刑事政策，在量刑權之法律拘束性原則下，依
    刑法第51條第5款規定，採限制加重原則，資為量刑自由裁
    量權之外部界限，並應受法秩序理念規範之比例原則、平等
    原則、責罰相當原則、重複評價禁止原則等自由裁量權之內
    部抽象價值要求界限之支配，以使輕重得宜，罰當其責，俾
    符合法律授與裁量權之目的，以區別數罪併罰與單純數罪之
    不同，兼顧刑罰衡平原則。故定應執行刑時，除仍應就各別
    刑罰規範之目的、輕重罪間體系之平衡、整體犯罪非難評價
    ，為綜合判斷外，尤須參酌上開實現刑罰公平性，以杜絕僥
    倖、減少犯罪之立法意旨，為妥適之裁量。本院衡酌被告就
    本件各次犯行，均係於110年1月27日所實施，各次犯行之間
    隔期間甚近，顯係於同日短時間內反覆實施，所侵害法益固
    非屬於同一人，然各次之行為態樣、手段、動機相同，責任
    非難重複之程度甚高，如以實質累加之方式定應執行刑，處
    罰之刑度恐將超過其行為之不法內涵與罪責程度，爰基於罪
    責相當之要求，於刑法第51條第5款所定之外部性界限內，
    綜合評價各罪類型、關係、法益侵害之整體效果，考量犯罪
    人個人特質，及以比例原則、平等原則、責罰相當原則、重
    複評價禁止原則為內涵之內部性界限，為適度反應被告整體
    犯罪行為之不法與罪責程度及對其施以矯正之必要性，定其
    應執行之刑如主文所示。　　
(三)本件無庸宣告強制工作：
　　末按106年4月19日修正公布之組織犯罪防制條例第3條第3項
    規定：「犯第1項之罪者，應於刑之執行前，令入勞動場所
    ，強制工作，其期間為3年。」（嗣107年1月3日修正公布第
    3條，但本項並未修正），就受處分人之人身自由所為限制
    ，違反憲法比例原則及憲法明顯區隔原則之要求，與憲法第
    8條保障人身自由之意旨不符，業經司法院大法官解釋釋字
    第812號解釋宣告違憲，並宣告組織犯罪防制條例第3條第3
    項自110年12月10日起失其效力。故本件已無衡酌是否併予
    宣告強制工作之必要，末此敘明。
五、沒收：
(一)按犯罪所得，屬於犯罪行為人者，沒收之；前二項之沒收，
    於全部或一部不能沒收或不宜執行沒收時，追徵其價額，刑
    法第38條之1第1項前段、第3項分別定有明文。次按共同實
    行犯罪行為之人，基於責任共同原則，固應就全部犯罪結果
    負其責任，但因其等組織分工及有無不法所得，未必盡同，
    特別是集團性或重大經濟、貪污犯罪，彼此間犯罪所得分配
    懸殊，其分配較少甚或未受分配之人，如仍應就全部犯罪所
    得負連帶沒收追繳之責，超過其個人所得之剝奪，無異代替
    其他參與者承擔刑罰，違反罪刑法定原則、個人責任原則以
    及罪責相當原則。此與司法院院字第2024號解釋側重在填補
    損害而應負連帶返還之責任並不相同。故共同犯罪所得財物
    之追繳、沒收或追徵，應就各人所分得之財物為之（最高法
    院105年度台上字第251號判決意旨參照）。
(二)又沒收適用裁判時之法律，為刑法第2條第2項所明定。犯罪
    所得之沒收或追徵其價額，係法院剝奪犯罪行為人之不法所
    得，將之收歸國有之裁判。目的係著重於澈底剝奪犯罪行為
    人之實際犯罪所得，使其不能坐享犯罪之成果，藉以杜絕犯
    罪誘因，而遏阻犯罪。惟基於被害人發還優先原則，於個案
    已實際合法發還被害人時，則不予宣告沒收或追徵，刑法第
    38條之1第5項亦定有明文，即宣示「被害人保護」優先於「
    澈底剝奪犯罪不法所得」。亦即，刑法沒收犯罪所得，本質
    上是一種準不當得利的衡平措施，藉由沒收犯罪所得以回復
    犯罪發生前之合法財產秩序狀態，因刑事不法行為而取得被
    害人財產，該財產一旦回歸被害人，就已充分達到排除不法
    利得，並重新回復到合法財產秩序的立法目的。是以，如犯
    罪所得已實際合法發還被害人，或被害人已因犯罪行為人和
    解賠償而完全填補其損害者，自不得再對犯罪行為人之犯罪
    所得宣告沒收，以免犯罪行為人遭受雙重剝奪（最高法院11
    1年度台上字第1796號刑事判決意旨參照）。
(三)經查，被告提領上開詐騙款項之報酬，業據其於警詢時及本
    院準備程序均陳稱：元大帳戶為3,000元、中信帳戶2,000元
    、兆豐帳戶4,000元等語（偵一卷第7頁背面、本院卷第112
    頁至第113頁），復無其他積極事證足認被告報酬高於此數
    額，依罪疑有利被告原則，自應從被告有利之認定，而認被
    告本案犯行所獲得之犯罪所得為9,000元。又考量被告業已
    與告訴人魏善韜調解成立，並如期支付第一期賠償金額2,00
    0元乙節，有上開調解筆錄及公務電話紀錄表在卷可憑，揆
    諸前開判決意旨，此部分自不得再對被告之犯罪所得宣告沒
    收，以免其遭受雙重剝奪；至其餘款項7,000元部分，雖未
    扣案，仍應依刑法第38條之1第1項前段規定，諭知沒收，並
    依同條第3項規定，於全部或一部不能沒收或不宜執行沒收
    時，追徵其價額。被告日後若有依約給付賠償款，自可於執
    行程序時主應予扣除。　　
(四)末按洗錢防制法第18條規定「犯第14條之罪，其所移轉、變
    更、掩飾、隱匿、收受、取得、持有、使用之財物或財產上
    利益，沒收之；犯第15條之罪，其所收受、持有、使用之財
    物或財產上利益，亦同（第1項）。以集團性或常習性方式
    犯第14條或第15條之罪，有事實足以證明行為人所得支配之
    前項規定以外之財物或財產上利益，係取自其他違法行為所
    得者，沒收之（第2項）。對於外國政府、機構或國際組織
    依第21條所簽訂之條約或協定或基於互惠原則，請求我國協
    助執行扣押或沒收之案件，如所涉之犯罪行為符合第2條所
    列之罪，不以在我國偵查或審判中者為限（第3項）。」關
    於犯罪行為人犯洗錢防制法第14條之罪，其所掩飾之財物本
    身僅為洗錢之標的，難認係供洗錢所用之物，故洗錢行為之
    標的除非屬於前置犯罪之不法所得，而得於前置犯罪中予以
    沒收者外，既非本案洗錢犯罪之工具及產物，亦非洗錢犯罪
    所得，尤非違禁物，尚無從依刑法沒收規定予以宣告沒收，
    自應依上開第18條第1項前段規定予以宣告沒收。此規定係
    採義務沒收主義，祇要合於前規定，法院即應為相關沒收之
    諭知，然該洗錢行為之標的是否限於行為人者始得宣告沒收
    ，法無明文，是倘法條並未規定「不問屬於犯罪行為人與否
    均沒收」時，自仍以屬於被告所有者為限，始應予沒收。查
    本件被告既已將所收取之現金悉數交由詐欺集團之上游成員
    ，業據被告供明在卷，並非被告所有，亦已非在其實際掌控
    中，自無庸依洗錢防制法第18條第1項前段規定宣告沒收。
據上論斷，應依刑事訴訟法第299條第1項前段（依刑事判決精簡
原則，僅記載程序法條文），判決如主文。
本案經檢察官陳建勳偵查起訴，由檢察官吳宗光到庭執行公訴。
中　　華　　民　　國　　111 　年　　6 　　月　　14　　日
                  刑事第十三庭  審判長法  官  陳昭筠

                                      法  官  陳幽蘭

                                      法  官  林建良   
上列正本證明與原本無異。
如不服本判決，應於判決送達後20日內敘明上訴理由，向本院提
出上訴狀 (應附繕本) ，上訴於臺灣高等法院。其未敘述上訴理
由者，應於上訴期間屆滿後20日內向本院補提理由書「切勿逕送
上級法院」。
                                      書記官  陳昇宏
中　　華　　民　　國　　111 　年　　6 　　月　　17　　日
附錄本案論罪科刑法條全文：
刑法第339條之4：
犯第三百三十九條詐欺罪而有下列情形之一者，處一年以上七年
以下有期徒刑，得併科一百萬元以下罰金：
一、冒用政府機關或公務員名義犯之。
二、三人以上共同犯之。
三、以廣播電視、電子通訊、網際網路或其他媒體等傳播工具，
對公眾散布而犯之。
前項之未遂犯罰之。 
　
洗錢防制法第2條：
本法所稱洗錢，指下列行為：
一、意圖掩飾或隱匿特定犯罪所得來源，或使他人逃避刑事追訴
    ，而移轉或變更特定犯罪所得。
二、掩飾或隱匿特定犯罪所得之本質、來源、去向、所在、所有
    權、處分權或其他權益者。
三、收受、持有或使用他人之特定犯罪所得。
　
洗錢防制法第14條：
有第二條各款所列洗錢行為者，處七年以下有期徒刑，併科新臺
幣五百萬元以下罰金。
前項之未遂犯罰之。
前二項情形，不得科以超過其特定犯罪所定最重本刑之刑。   

組織犯罪防制條例第3條
發起、主持、操縱或指揮犯罪組織者，處 3 年以上 10 年以下
有期徒刑，得併科新臺幣 1 億元以下罰金；參與者，處 6 月以
上 5 年以下有期徒刑，得併科新臺幣 1 千萬元以下罰金。但參
與情節輕微者，得減輕或免除其刑。
具公務員或經選舉產生之公職人員之身分，犯前項之罪者，加重
其刑至二分之一。
犯第 1 項之罪者，應於刑之執行前，令入勞動場所，強制工作
，其期間為 3 年。
前項之強制工作，準用刑法第 90 條第 2 項但書、第 3 項及第
98 條第 2 項、第 3 項規定。
以言語、舉動、文字或其他方法，明示或暗示其為犯罪組織之成
員，或與犯罪組織或其成員有關聯，而要求他人為下列行為之一
者，處 3 年以下有期徒刑，得併科新臺幣 3 百萬元以下罰金：
一、出售財產、商業組織之出資或股份或放棄經營權。
二、配合辦理都市更新重建之處理程序。
三、購買商品或支付勞務報酬。
四、履行債務或接受債務協商之內容。
前項犯罪組織，不以現存者為必要。
以第 5 項之行為，使人行無義務之事或妨害其行使權利者，亦
同。
第 5 項、第 7 項之未遂犯罰之。 

附表：　　　
編號 被詐騙 之人 詐騙時間與詐騙方式 匯款時間 及地點 匯款金額(新臺幣) 匯款 帳戶 提領時間、地點 及金額(新臺幣) 交付款項時間、地點及金額(新臺幣) 主文 1 魏善韜 110年1月26日12時許，由不詳詐騙集團成員撥打電話向魏善韜佯稱為其外甥，有借款需求云云，致其陷於錯誤，而依指示匯款 110年1月27日10時40分許（10時47分許入帳），在新北市○○區○○路00號之中華郵政永和中正路郵局臨櫃匯款 30萬元 元大 帳戶 110年1月27日下列時間，在新北市○○區○○路0段00號元大商業銀行樹林分行提領： ①11時58分許，臨櫃提領28萬元； ②12時2分許，自動櫃員機提領1萬7,000元 110年1月27日12時5分許，在新北市○○區○○路0段00號之某鍋貼店前，將29萬7,000元交付予「林專員」 李明恩犯三人以上共同詐欺取財罪，處有期徒刑壹年貳月。 2 陳素琴 110年1月27日10時許，由不詳詐騙集團成員撥打電話向陳素琴佯稱其帳戶涉及洗錢云云，致其陷於錯誤，而依指示匯款 110年1月27日13時58分許，在臺南市○○區○○路00號之中華郵政麻豆郵局，以自動櫃員機轉帳匯款 3萬元 元大 帳戶 110年1月27日14時29分許，在新北市○○區○○路0段00號之元大商業銀行樹林分行，以自動櫃員機提領3萬元 110年1月27日15時52分許，在新北市○○區○○路0段00號之元大商業銀行樹林分行前，將3萬元交付予「林專員」 李明恩犯三人以上共同詐欺取財罪，處有期徒刑壹年。 3 鄭黃金紹 110年1月27日10時6分許，由不詳詐騙集團成員撥打電話向鄭黃金紹佯稱為其姪子，有借款需求云云，致其陷於錯誤，而依指示匯款 110年1月27日11時37分許，在高雄市○○區○○○路00號之國泰世華商業銀行東高雄分行臨櫃匯款 32萬元  中信 帳戶 110年1月27日下列時間，在新北市○○區○○路0段000號之中國信託商業銀行樹林分行提領： ①12時20分許，臨櫃提領30萬元； ②12時23分許，自動櫃員機提領1萬8,000元 110年1月27日12時25分許，在上址鍋貼店前，將31萬8,000元交付予「林專員」 李明恩犯三人以上共同詐欺取財罪，處有期徒刑壹年肆月。    110年1月27日某時，在某臺灣中小企業銀行臨櫃匯款 45萬元 兆豐 帳戶 110年1月27日下列時間，在新北市○○區○○路0段000號之兆豐商業銀行板南分行提領： ①13時55分許，臨櫃提領44萬元； ②13時56分許，自動櫃員機提領3萬元（包含與本案無關之款項；又逾1萬元部分非本案起訴及判決效力所及，起訴書贅載5萬6,000元） 110年1月27日14時3分許，在新北市○○區○○○路0段000巷0號前，將49萬6,000元交付予「林專員」